【裁判字號】    91,訴,833
【裁判日期】    920226
【裁判案由】    拆屋還地
【裁判全文】
臺灣士林地方法院民事判決  九十一年度訴字第八三三號
    原      告  甲○○
    被      告  丙○○
    訴訟代理人  丁○○
    被      告  乙○○
    被      告  戊○○○
                庚○○
                己○○
右當事人間拆屋還地事件，本院判決如左：
    主      文
被告戊○○○應自坐落於臺北市○○區○○段五小段四七四地號土地上門牌號碼臺北
市○○區○○街二○一巷八弄七號二樓如附圖所示Ａ部分面積拾貳點玖伍平方公尺
之建物遷出。
被告丙○○、乙○○應將坐落於臺北市○○區○○段五小段四七四地號土地上門牌號
碼臺北市○○區○○街二○一巷八弄七號一、二樓如附圖所示Ａ部分面積各拾貳點
玖伍平方公尺之建物拆除，將土地返還原告及其他共有人。
被告丙○○、乙○○應自民國八十六年七月十八日起至返還前開土地之日止，各按月
給付原告新臺幣玖佰拾肆元。
原告其餘之訴駁回。
訴訟費用由被告丙○○、乙○○負擔三分之二，被告戊○○○負擔六分之一，餘由原
告負擔。
本判決第一項於原告以新臺幣壹佰貳拾萬元或等值之臺北銀行股份有限公司可轉讓定
期存單為被告戊○○○供擔保後，得假執行。
本判決第二項於原告以新臺幣壹佰貳拾萬元或等值之臺北銀行股份有限公司可轉讓定
期存單為被告丙○○、乙○○供擔保後，得假執行。但被告丙○○、乙○○如於假執
行程序實施前，以新臺幣佰拾捌萬仟玖佰陸拾伍元為原告預供擔保，得免為假
執行。
本判決第三項於原告各以新臺幣貳萬元或等值之臺北銀行股份有限公司可轉讓定期存
單為被告丙○○、乙○○供擔保後，得假執行。但被告丙○○、乙○○如於假執行程
序實施前，各以新臺幣伍萬陸仟零肆拾元為原告預供擔保，得免為假執行。
原告其餘假執行之聲請駁回。
    事      實
甲、原告方面：
一、聲明：
  (一)被告戊○○○、己○○、庚○○應自坐落於臺北市○○區○○段五小段四七四地
    號土地上門牌號碼臺北市○○區○○街二○一巷八弄七號二樓如附圖所示Ａ部分
    面積三十二．九五平方公尺之建物遷出。
  (二)被告丙○○、乙○○應將坐落於臺北市○○區○○段五小段四七四地號土地上門
    牌號碼臺北市○○區○○街二○一巷八弄七號一、二樓如附圖所示Ａ部分面積各
    三十二．九五平方公尺之建物拆除，將土地返還原告及其他共有人，並應自民國
    八十六年七月十八日起至返還前開土地之日止，按月給付原告新臺幣（以下同）
    三千五百零一元。
  (三)原告願提供現金或等值之臺北銀行股份有限公司可轉讓定期存單為擔保，請准宣
    告假執行。
二、陳述：
  (一)坐落於臺北市○○區○○段五小段四七四地號土地為原告（於九十一年二月二十
    二日買受，同年三月二十二日辦理移轉登記在案）及訴外人郭林快、廖寶、林蔡
    芙蓉所共有，應有部分各四分之一，相鄰坐落於臺北市○○區○○段五小段四七
    九地號土地暨其上建物門牌號碼臺北市○○街二○一巷八弄七號一、二樓為被告
    丙○○、乙○○所有。
  (二)詎被告丙○○、乙○○自民國六十九年間起，即在坐落於臺北市南港區○○○○
    段四七四地號如附圖所示Ａ部分土地上擅自搭建未經保存登記之二層樓建物，面
    積各三二．九五平方公尺，一樓供己使用，二樓出租予被告戊○○○，被告己○○、庚○○為被告戊○○○之子，均已結婚成家獨立生活，亦同住於一屋內，非
    占有輔助人。被告等人無權占有使用原告及其他共有人所有之土地，爰依民法第
    七百六十七條之規定，訴請被告戊○○○、己○○、庚○○自系爭二樓建物部分
    遷出，被告丙○○、乙○○應將上開二層樓建物拆除，返還土地予原告及其他共
    有人。
  (三)被告丙○○、乙○○無權占有原告及共有人之土地，使原告受有相當於租金之損
    害。系爭土地公告現值每平方公尺為十萬二千元，原告無權占有土地面積三十二
    ．九五平方公尺。又系爭二層樓建物分別與被告所有之臺北市○○區○○街二○
    一巷八弄七號一、二樓房屋相通，面臨二○一巷八弄八米巷道，在二○一巷八弄
    與二○一巷交接處，巷內有雜貨商店，商業林立，附近成福路上有二線公車經過
    ，距離捷運後山埤站均十分鐘路程，交通尚稱便利，應以年息百分之十計算相當
    於租金之損害金。爰依不當得利之法律關係，訴請被告丙○○、乙○○各自八十
    六年七月十八日起至返還土地之日止，按月給付原告三千五百零一元之損害金（
    其計算方式如下：32.95平方公尺（土地面積）ｘ102000（公告地價）ｘ10%  ／
    12（月）／4（應有部分）／2（人）=3501）。
三、證據：提出土地登記簿謄本二件、建物登記謄本、地籍圖、讓渡書、土地所有權
    狀、臺北市○○○○○街道圖、捷運後山埤站位置圖各一件、照片十八幀為證。
乙、被告丙○○、乙○○方面：
一、聲明：
  (一)原告之訴及假執行之聲請均駁回。
  (二)如受不利判決，被告願供擔保請准免為假執行。
二、陳述：
  (一)系爭建物已搭蓋二十餘年，不知道坐落之土地非其所有，茲願與原告和解。
  (二)相當於租金之損害金，應以申報地價為計算標準，非以公告現值為據，且系爭土
    地位於狹窄巷弄內，鄰旁並非工商繁榮，原告以土地總價額年息百分之十為計算
    標準，顯屬過高。
  (三)系爭建物二樓出租予被告戊○○○，不清楚被告己○○、庚○○是否亦居住於該
    址。
三、證據：提出租賃契約書影本一件為證。
丙、被告戊○○○、己○○、庚○○未於言詞辯論期日到場，亦未提出書狀作何聲明
    或陳述。
丁、本院依職權勘驗現場並囑託臺北市松山地政事務所測量並繪製複丈成果圖。
    理      由
壹、程序方面：
一、按訴狀送達後，原告不得將原訴變更或追加他訴，但擴張或減縮應受判決事項之
    聲明，或不甚礙被告之防禦及訴訟之終結者，不在此限，又不變更訴訟標的，而
    補充或更正事實上或法律上之陳述者，非為訴之變更或追加，民事訴訟法第二百
    五十五條第一項第三款、第七款、第二百五十六條分別定有明文。經查，本件原
    告起訴時，其訴之聲明第一項原為：「被告（丙○○、乙○○）應將坐落臺北市
    南港區○○段○○段四七四地號土地上門牌臺北市○○區○○街二○一巷八弄七
    號如附圖斜線所示面積二十一．九三平方公尺之建物（以實測圖為準）拆除，將
    土地返還原告及其他共有人，並給付原告及其他共有人自八十六年七月十八日起
    至返還土地之日止按每月新臺幣一萬八千七百六十八元計算之損害金」，嗣本院
    於九十一年九月二十七日赴現場勘驗並囑託臺北市松山地政事務所測量繪製複丈
    成果圖後，於九十一年十一月二十七日具狀追加並更正訴之聲明第一項、第二項
    為：「被告己○○、庚○○應自坐落臺北市○○區○○段五小段四七四地號土地
    上門牌臺北市○○區○○街二○一巷八弄七號二樓如複丈成果圖所示面積三十二
    ．九五平方公尺之部分遷出。被告丙○○、乙○○應將坐落臺北市○○區○○段
    五小段四七四地號土地上門牌臺北市○○區○○街二○一巷八弄七號如複丈成果
    圖所示面積三十二．九五平方公尺建物拆除，將土地返還原告及其他共有人，並
    各給付原告及其他共有人自八十六年七月十八日起至返還土地之日止按每月新臺
    幣一萬四千零四元計算之損害金」，嗣於九十一年十二月二十七日再追加並更正
    訴之聲明第一項、第二項為：「被告戊○○○、己○○、庚○○應自坐落臺北市
    南港區○○段○○段四七四地號土地上門牌臺北市○○區○○街二○一巷八弄七
    號二樓如複丈成果圖Ａ所示面積三十二．九五平方公尺之部分遷出。被告丙○○
    、乙○○應將坐落臺北市○○區○○段五小段四七四地號土地上門牌臺北市○○
    區○○街二○一巷八弄七號如複丈成果圖Ａ所示面積三十二．九五平方公尺建物
    拆除，將土地返還原告及其他共有人，並各給付原告及其他共有人自八十六年七
    月十八日起至返還土地之日止按每月新臺幣一萬四千零四元計算之損害金」，再
    於九十二年二月十二日再減縮訴之聲明如事實欄所述，揆諸前揭說明，核與民事
    訴訟法第二百五十五條第一項第三款、第七款、第二百五十六條相符，應准原告
    為前述聲明之追加、更正及減縮，合先敘明。
二、本件被告戊○○○、己○○、庚○○經合法送達未於最後言詞辯論期日到場，核
    無民事訴訟法第三百八十六條各款所列情形，爰依原告之聲請，由其一造辯論而
    為判決。
貳、實體方面：
一、本件原告起訴主張：坐落於臺北市○○區○○段五小段四七四地號土地為原告及
    其他共有人所共有，應有部分各四分之一，詎被告丙○○、乙○○自六十九年間
    起，即在坐落於臺北市○○區○○段五小段四七四地號如附圖所示Ａ部分土地上
    擅自搭建未經保存登記之二層樓建物，面積各三二．九五平方公尺，一樓供己使
    用，二樓出租予被告戊○○○，被告己○○、庚○○亦同住於內，被告等人無權
    占有使用原告及其他共有人所有之土地，爰依民法第七百六十七條之規定，訴請
    被告戊○○○、己○○、庚○○自系爭二樓建物部分遷出，被告丙○○、乙○○
    應將上開二層樓建物拆除，返還土地予原告及其他共有人，又被告丙○○、乙○○無權占有原告及共有人之土地，使原告受有相當於租金之損害，爰依不當得利
    之法律關係，訴請被告丙○○、乙○○各自八十六年七月十八日起至返還土地之
    日止，按月給付原告三千五百零一元之損害金等語。被告丙○○、乙○○則以：
    系爭建物已搭蓋二十餘年，不知道坐落之土地非其所有，願與原告和解，又相當
    於租金之損害金，應以申報地價為計算標準，非以公告現值為據，且系爭土地位
    於狹窄巷弄內，鄰旁並非工商繁榮，原告以土地總價額年息百分之十為計算標準
    ，顯屬過高等語資為抗辯。被告戊○○○、己○○、庚○○未於言詞辯期日到場
    ，亦未提出書狀作何聲明或陳述。
二、原告主張坐落於臺北市○○區○○段五小段四七四地號土地為原告及其他共有人
    所共有，被告丙○○、乙○○於前開土地擅自搭蓋如附圖所示Ａ部分土地上未經
    保存登記之二層樓建物，面積各三二．九五平方公尺，一樓供己使用，並將二樓
    出租予被告戊○○○之事實，為兩造所不爭，且有土地登記簿謄本、地籍圖各一
    件在卷可稽，復經本院於九十一年九月二十七日會同兩造勘驗現場，製作勘驗筆
    錄，並囑託臺北市松山地政事務所製作如附圖所示之土地複丈成果圖附卷足參，
    原告此部分主張堪認為真正。
三、另原告主張被告己○○、庚○○均已結婚成家獨立生活，仍居住於臺北市○○區
    ○○街二○一巷八弄七號二樓房屋內，非占有輔助人乙節，被告丙○○、乙○○
    均表示不知悉詳情，但簽訂租賃契約書者為被告戊○○○等語。按「所謂輔助占
    有人，重在其對物之管領，係受他人之指示，至是否受他人之指示，仍應自其內
    部關係觀之，所謂內部關係，即民法第九百四十二條所指受僱人、學徒或其他類
    似關係（最高法院六十五年臺抗字第一六三號判例參照），若債務人之子女與之
    住於同一屋內，但已結婚成家獨立生活，而無從自內部關係證明其使用被執行之
    房屋係受債務人之指示時，尚難謂其為債務人之輔助占有人。經查，觀諸卷附房
    屋租賃契約書，臺北市○○區○○街二○一巷八弄七號二樓之承租人為被告戊○○○，而依原告提出之戶籍謄本所示，被告戊○○○之長子即被告己○○於九十
    年一月七日結婚，同年五月一日自上址遷移戶籍至臺北縣安民街一二一巷十號十
    五樓之二岳父母住處，此外，原告復未舉證證明被告己○○確實占有系爭房屋，
    其此部分之主張即無可採；又被告戊○○○之次子即被告庚○○雖設籍於系爭房
    屋，然依戶籍謄本所載，其尚未結婚，與父母同居一家，原告空言指摘其已結婚
    獨立生活云云，並未舉證以實其說，此部分主張委不足採，應認被告庚○○與承
    租人即被告戊○○○之內部關係，具有民法第一千一百二十三條所定家長與家屬
    以永久共同生活為目的而同居一家之特定從屬關係，為被告戊○○○之輔助占有
    人。
四、按「所有人對於無權占有或侵奪其所有物者，得請求返還之。對於妨害其所有權
    者，得請求除去之。有妨害其所有權之虞者，得請求防止之」，「各共有人對於
    第三人，得就共有物之全部為本於所有權之請求。但回復共有物之請求，僅得為
    共有人全體之利益為之」，民法第七百六十七條、第八百二十一條分別定有明文
    。查本件被告丙○○、乙○○占有原告所有之臺北市○○區○○段五小段四七四
    地號如附圖所示Ａ部分，搭蓋二層樓建物，其中二樓部分為戊○○○占有之事實
    ，業經認定，已如前述，被告等人既無證據證明具有合法占用權源，即屬無權占
    有。從而，原告本於所有人之地位，依所有權返還請求權，訴請被告戊○○○自
    臺北市○○區○○街二○一巷八弄七號二樓如附圖所示Ａ部分建物遷出，被告丙○○、乙○○將如附圖所示Ａ部分二層樓建物拆除，並將土地返還予原告及其他
    共有人，為有理由，應予准許。
五、復按，「無法律上之原因而受利益，致他人受損害者，應返還其利益」，「依其
    利益之性質或其他情形不能返還者，應償還其價額」，「數人負同一債務或有同
    一債權，而其給付可分者，除法律另有規定或契約另有訂定外，應各平均分擔或
    分受之」，民法第一百七十九條前段、第一百八十一條但書、第二百七十一條前
    段分別定有明文。又「無權占有他人土地，可能獲得相當於租金之利益為社會通
    常之觀念」（最高法院六十一年臺上字第一六九五號判例參照）。查被告丙○○
    、乙○○無權占有如附圖所示Ａ部分之土地，依社會通念，可消極減免其應支付
    使用該房屋之代價，而受有利益，致原告受有損害，自應返還其利益，是原告按
    其應有部分，請求被告丙○○、乙○○給付五年內即自八十六年七月十八日起至
    遷讓返還系爭房屋之日止，相當於租金之不當得利，核屬有據。第按，「城市地
    方房屋之租金，以不超過土地及其建築物申報總價額年息百分之十為限」，「土
    地法第九十七條所謂土地及建築物之總價額，土地價額依法定地價，建築物價額
    依該管直轄巿或縣（市）地政機關估定之價額」，土地法第九十七條第一項、土
    地法施行法第二十五條分別定有明文。而法定地價，依土地法第一百四十八條規
    定，係為土地所有人依該法規定所申報之地價。又所謂年息百分之十為限，乃指
    基地租金之最高限額而言，並非必須照申報價額年息百分之十計算之，且尚須斟
    酌基地之位置，工商繁榮程度、使用人利用基地之經濟價值、所受利益，彼等關
    係及社會感情等情事，以為決定。經查，系爭土地坐落於臺北市○○區○○段五
    小段四七四地號，申報地價為每平方公尺三萬零二百四十元，原告應有部分四分
    之一，此有土地登記謄本可憑；又如附圖Ａ部分所示基地面積為三十二．九五平
    方公尺，此經本院會同臺北市松山地政事務所人員勘驗現場測量屬實，有複丈成
    果圖一紙在卷可憑。本院審酌系爭土地坐落於住宅區巷內，環境清幽，巷內商業
    並不繁榮，附近有捷運後山埤站，交通便利，此經本院赴現場履勘屬實，有本院
    九十一年九月二十七日勘驗筆錄、原告所提之臺北市○○○○○街道圖、捷運後
    山埤站位置圖各一件、照片十八幀在卷可稽，應認原告請求被告丙○○、乙○○
    各按月給付相當於租金之不當得利損害金，以該土地申報總價額不超過年息百分
    之九即九百三十四元為適當（其計算方式如下：32.95平方公尺（土地面積）ｘ
    30240（申報地價）ｘ9%／12（月）／4（應有部分）／2（人）=934），逾此部
    分年息之請求，即屬過高，尚有未洽。
六、原告及被告丙○○、乙○○均陳明願供擔保，為宣告假執行免假執行之聲請，於
    原告勝訴部分，經核無不合，爰分別酌定相當之擔保金額准許之。至原告敗訴部
    分，其假執行之聲請，即失所附麗，應予駁回。
七、本件判決基礎已臻明確，兩造其餘攻防方法及訴訟資料經本院審酌後，核與判決
    不生影響，無逐一論列之必要，附此敘明。
八、據上論結：本件原告之訴為一部有理由、一部無理由，依民事訴訟法第三百八十
    五條第一項前段、第七十九條但書、第八十五條第一項、第三百九十條第二項、
    第三百九十二條，判決如主文。
中      華      民      國    九十二    年      二      月    二十六    日
                                    臺灣士林地方法院民事第二庭
~B法      官  陳玉曆
右為正本係照原本作成。
如對本判決上訴須於判決送達後廿日內向本院提出上訴狀。
中      華      民      國    九十二    年      二      月    二十七    日
~B法院書記官  謝金宏


司法院資訊處製作；財團法人民間司法改革基金會備份。
